【裁判字號】    90,重訴,29
【裁判日期】    920916
【裁判案由】    侵權行為損害賠償
【裁判全文】
臺灣高等法院臺中分院民事判決      九十年度重訴字第二九號
      原      告  丙○○
      被      告  甲○○
      訴訟代理人  乙○○
右當事人間因被告詐欺等上訴案件，經原告提起附帶民事訴訟，請求損害賠償，由本
院刑事庭裁定移送審理，原告並為訴之追加，本院於中華民國九十二年九月二日辯論
終結，茲判決如左：
被告應給付原告新臺幣玖佰肆拾貳萬元，及自中華民國八十三年三月二日起至清償日
止，按年息百分之五計算之利息。
訴訟費用由被告負擔。
本判決所命給付，於原告以新臺幣佰壹拾伍萬元供擔保後，得為假執行；但被告如
於假執行程序實施前，以新臺幣玖佰肆拾貳萬元為原告預供擔保後，得免為假執行。
壹、程序方面：
貳、實體方面：
一、原告主張：(一)被告係台中市○○段八二地號土地及其上所建佳縈王國大廈之賣方
    代表人，竟意圖為自己及其他合夥人不法之所有，隱瞞前開土地上原預建大樓編
    號Ａ３、Ａ８、Ａ１１之一樓部分係經台中市政府工務局建築管理課核準為門廳
    通道使用，屬公共設施之事實，竟在民國（下同）八十一年間，在台中市將預建
    之該大廈編號Ａ３部分一、二樓（含其基地）以店鋪名義，以新台幣（下同）九
    百四十二萬元代價賣與伊，伊因而誤認前揭預售屋一樓部分屬店鋪，而陸續繳付
    上該價金，被告為隱瞞掩飾原圖門廳之設計，以店鋪面積朦混辦理所有權登記，
    竟以欲辦理變更設計名義，命其不知情之職員詹木和至上該預售屋設計建築師薛
    健一處，借得薛健一所持有之建築圖，被告將該圖上Ａ３、Ａ８、Ａ１１部分原
    記載之「門廳」字樣均塗去後，再另行晒圖拷貝而竄改之，再至薛健一建築師事
    務所，由不知情之建築師事務所人員柯明昌在圖上蓋建築師事務所及薛健一印章
    ，偽成以薛建築師名義作成之不實建築圖，被告再以建造執照正本遺失為由，至
    台中市政府工務局建築管理課申請補發建造執照副本，而於八十二年十二月間，
    持用該偽造之不實建築圖，由建築管理課人員製作建築圖副本，建築管理課承辦
    人員未發現被告提出之建築圖與原核准建造執照上建築圖不同（原核准建造執照
    建築圖上Ａ３、Ａ８、Ａ１１部分均載明為門廳），在該建築圖上蓋補發副本字
    樣，被告又持該補發副本至台中市中山地政事務所，辦理伊購得房屋之所有權登
    記，嗣交屋前伊發現屋內有瓦斯管線，乃要求被告提出系爭房屋之平面設計圖，
    加以核對後發現其所購買之部分，原標示係門廳，又經該大廈管理委員會於八十
    四年十月四日函通知伊該Ａ３部分「乃天井及通道用地，佳縈建設顯有違建及違
    法銷售之嫌」，伊始知受騙。其後台中市中山地政事務所業已於八十八年八月十
    七日，以更正為原因，將該Ａ３一樓部分，逕為更正登記其用途為梯間，人行道
    。按因故意，不法侵害他人之權利者，負損害賠償責任。故意以背於善良風俗之
    方法，加損害於他人者，亦同。民法第一百八十四條第一項訂有明文。伊所受上
    揭之損害玖佰肆拾貳萬元，係因被告詐欺行為所致，二者間自有相當因果關係，
    被告自應負侵權行為之賠償責任。(二)次查，被告出售予伊之系爭「佳縈王國」大
    廈編號Ａ３一、二樓房屋，關於該一樓部分係為該大樓門廳通道之公共設施，業
    經地政事務所將原先登記主要用途：「商業用」，面積「二七、六八」平方公尺
    ，以更正為登記原因，逕為更正登記為主要用途：梯間、人行道、辦公室面積：
    「七、七九」平方公尺。是由此可稽，被告就系爭房地買賣契約出賣人所應負移
    轉買賣標的物所有權之義務，已陷於給付不能之狀態，且係可歸責於被告之事由
    可致，故伊自得依民法第二百二十六條、第二百十六條之規定，解除兩造關於系
    爭房地之買賣契約。伊業以九十年八月七日準備狀之送達，作為解除契約之意思
    表示。按「因可歸責債務人之事由，致給付不能者，債權人得請求損害賠償。前
    項情形，給付一部不能者，若其他部分之履行，於債權人無利益時，債權人得拒
    絕該部分之給付，請求全部不履行之損害賠償。」「解除權之行使，不妨礙損害
    賠償之請求。」「契約解除時，當事人雙方回復原狀之義務，除法律另有規定或
    契約另有訂定外，依左列之規定．．．二受領之給付為金錢者，應附加受領時日
    起之利息償還之。」民法第二百二十六條、第二百六十條及第二百五十九條分別
    定有明文。查本件被告雖僅就系爭房地之一樓建物分為給付不能，惟伊買受系爭
    房地著重於該建物得作為店鋪使用之用途，是依客觀交易常情，系爭房地既已無
    法作為店鋪使用，則其他部分之履行，於伊已顯無利益，故伊自得解除全部買賣
    契約，請求全部不履行之損害賠償。又系爭買賣契約既經合法解除，則伊亦得依
    解除契約後回復原狀之法律關係，請求被告返還伊已給付之全部買賣價金，並附
    加自受領時起之利息。經查，伊最後一次給付系爭買賣價金之日期為八十三年三
    月二日，此有系爭買賣契約所附各期價款明細表可證。故為求計算方便，伊請求
    返還買賣價金附加自受領時起之利息，乃一律以八十三年三月二日受領日，請求
    自該受領日起至清償日止之法定遲延利息等情，爰依侵權行為及債務不履行之法
    律關係提起本件訴訟，求為命被告給付伊九百四十二萬元及自八十三年三月二日
    起至清償日止，按年息百分之五加計遲延利息之判決，伊並願供擔保，請准宣告
    假執行。
二、被告則以：(一)伊固代表系爭建物賣方，將編號Ａ３、Ａ８、Ａ１１中Ａ３部分一
    、二樓以店鋪名義出賣予原告，並已依法於八十三年間將土地及建物登記為被告
    所有，但該建物於薛健一建築師設計之初，即為店鋪，建築師並以店鋪之名義加
    以監造及向伊收取監造費，且於申請建築執照之初，留存於台中市政府工務局之
    部分設計圖之配置圖，正立面圖，背立面圖，均可見係店鋪無誤。因此，伊以店
    鋪出賣予原告，並無詐欺之不法情事。至於其後留存於台中市政府工務局之建築
    圖所以出現系爭房屋部分為門廳，及其後中山地政事務所將之逕變更為梯間，顯
    然為台中市政府建管人員勘查興建中建物現場時，發現大樓所留私設巷道寬度不
    足，故薛健一建築師乃未經伊之同意，擅自改圖，以疑似通道之空白設計以應付
    建管人員，而避免建築人員檢討私設巷道之數據，但事後建築師欲補辦變更設計
    ，伊均未同意蓋章，茲市府及地政機關擅予變更登記，顯然違法失職；(二)本件建
    物興建之初，即於八十二年間變更起造人為原告，嗣於八十三年間即以原告之名
    義為保存登記，基地所有權且已移轉為原告所有，原告且已修改屋內設備，伊已
    依約給付完畢，殊無給付不能之情事；(三)伊無詐欺及偽造文書之情事，雖經本院
    刑事庭誤判罪刑，但該判決已經最高法院撤銷，發回更審中。伊既無詐欺、偽造
    文書之情事，且已依約給付完畢，無給付不能之情形，原告請求予以賠償及解除
    契約，均顯無理由等語，資為抗辯。
三、查原告主張被告於八十一年十月三十日，以所建佳縈王國大廈編號Ａ３一、二樓
    （嗣經編門牌號碼為台中市○區○○里○鄰○○路○段二九九號）一樓為店鋪，
    二樓為辦公室名義，訂立土地預定買賣契約書、房屋委建契約書，以總價九百四
    十二萬元出賣予伊，伊已於八十三年三月二日付清全部價金，該土地及房屋並已
    於八十三年間登記為伊所有，但其後伊發現系爭大樓編號Ａ３、Ａ８、Ａ１１之
    一樓部分經台中市政府工務局建管課所核准之建築執照圖說正本為門廳，其後於
    八十八年八月十七日，該一樓部分已經台中市中山地政事務所逕更正登記其用途
    為梯間、人行道等事實，業據原告提出合約書影本二份、建物登記簿謄本影本乙
    件、建築執照圖說正本影本乙作在卷可稽（見本院卷第三八－四二頁、第一九九
    －二一四頁），並為被告所不爭執，此部分之事實堪信為真。
四、本件首應審究者，厥為系爭建物編號Ａ３一樓部分，於興建中訂約出賣予原告時
    ，其經建管機關核准之建築執照圖說是否規劃為門廳使用，被告是否明知其情，
    為詐欺原告，誆稱該一樓部分為店鋪，而以店鋪之名義賣予原告乙項。經查：系
    爭建物於設計之初，其草圖雖曾規劃為店鋪，但經徵詢台中市政府工務局主辦人
    員之結果，主辦人員告以必須為門廳始可後，建築師正式送件時，即以門廳設計
    ，經核准之建築圖亦為門廳，其後未曾變更設計乙節，已據證人即建築師薛健一
    在本院刑事庭審理時供證明確（見本院卷第一二八頁，第一五二－一五三頁刑案
    筆錄影本），證人即台中市政府工務局長楊瑞昌在刑事庭作證時亦陳稱：「建照
    核發時就是登記為門廳」等語（見本院卷第一三一頁刑案筆錄影本），證人薛健
    一並結稱：Ａ３部分有門廳之設計圖非伊所繪，伊所繪有門廳部分僅為草圖（見
    本院卷第一五三頁刑案筆錄影本），證人即台中市政府工務局主辦人員陳大田於
    刑事庭作證，亦供稱：建照圖說均有騎縫章，不可能遭掉包等語（見本院卷第一
    三二頁刑事卷筆錄影本），且台中市政府亦證實系爭建物Ａ３一樓部分原設計圖
    即為門廳，因被告於取得使用執照後，以原核准之建築執照副本圖說遺失為由，
    提供由建築師繪製與原設計圖說不符之圖說申請補發副本圖說後，再藉以使地政
    機關為保存登記等情，並有台中市政府八十八年四月三十日八八府工建字第五九
    一七七號函、八十九年四月七日八九府工管字第三七六八○號函影本各乙件在卷
    可稽（見本院卷第一一四－一一六頁、第一三八－一三九頁）。是系爭建物Ａ３
    一樓部分，於經核准之建築執照圖說即為供門廳使用，而非店鋪之事實，至為明
    確，被告辯稱其設計之初即為店鋪云云，殊屬無據。又證人薛健一於本院刑事庭
    中出庭作證，並結稱：「當時我告訴甲○○那部分是門廳不能賣，如果要賣，必
    須變更設計才可以。是建築執照發下來不久，我就告訴他」等語（見本院卷第一
    五三頁刑案筆錄影本），即被告在本院刑事庭審理初訊時，亦坦承：「原始圖上
    Ａ３一樓是門廳沒錯」等語（見本院卷第一○九頁背面筆錄影本），是被告乃明
    知系爭建物Ａ３一樓部分之原始設計即為公共門廳，而非店鋪，卻冒充為店鋪出
    賣，使原告信以為真，交付九百四十二萬元之鉅款，所為核屬詐欺取財，是原告
    主張被告係以詐欺之侵權行為詐取其上開九百四十二萬元價金乙節，堪信為真實
    。至被告辯稱：伊無偽造文書之情事，所涉偽造文書刑事案件，已經最高法院撤
    銷二審之有罪判決，發回更審中云云，且其刑事案件，確經發回更審，固有最高
    法院九十二年九月八日函及所檢送之該院刑事判決正本乙件在卷可參，惟依發回
    要旨被告究以如何之方式偽造或變造系爭建物之建築圖說，究為偽造文書，抑變
    造文書，暨建築師薛健一是否共同出面申請補發圖說，是否為刑事犯罪之共犯，
    及被告就系爭建物使地政機關以店鋪為登記，是否另犯使公務員登載不實之罪，
    均為其本件詐欺取財之侵權行為後所生之刑事牽連犯罪，其是否成立，均與本件
    侵權行為之構成無，自無予以參酌之必要，原告就此所主張之事實，亦無加以
    調查採認之必要，併此敘明。
五、按因故意，不法侵害他人之權利者，負損害賠償責任。故意以背於善良風俗之方
    法，加損害於他人者，亦同。民法第一百八十四條第一項訂有明文，查系爭建物
    Ａ３部分一樓部分原為大樓之公共門廳，二樓部分為辦公室，被告以該一、二樓
    合為買賣標的物，使原告誤認其一、二樓為同一建築物，而予購買，並交付九百
    四十二萬元價金，雖其後僅一樓部分經地政機關逕變更登記為走道、梯間，二樓
    部分仍維持為辦公室，惟被告乃以該一、二樓為一體成形之店鋪及辦公室房屋為
    詞，原告誤信為真，始予購買，原告並稱：如僅有二樓之辦公室，伊即無使用之
    價值，當無單獨購買二樓之必要，是原告被詐欺而購買者，乃該一、二樓之全部
    ，故其交付該九百四十二萬元之價金損害，係因被告同一詐欺行為所致，二者間
    具有相當之因果關係，被告自應負侵權行為之賠償責任。按負損害賠償責任者，
    除法律另有規定或契約另有訂定外，應回復他方損害發生前之原狀。因回復原狀
    而應給付金錢者，自損害發生時起，加給利息，為民法第二百十三條第一、二項
    所明定，本件被告以公共門廳設計之房屋冒充為店面出售，致原告陷於錯誤而買
    受並交付價金，該處亦不可能變更設計為店鋪，並經台中市政府以前開函件敘明
    在卷，是其瑕疵乃無從補正，是被告收齊原告所交付之全部價金時，其損害即已
    發生，不以該一樓部分經地政機關變更登記為走道、梯間後始為損害之發生，是
    原告主張被告應賠償該九百四十二萬元之損害，並自其最後交齊該九百四十二萬
    元之日即八十三年三月二日起，至清償日止，按年息百分之五加計利息，洵屬有
    據，應予准予，爰判如文第一項所示。
六、原告依侵權行為之法律關係，請求被告賠償其九百四十二萬元之損害，並加給利
    息，既為有理由，而經本院為其勝訴之判決，則其併依債務不履行之法律關係請
    求被告回復原狀及賠償其損害之主張，即無再加審究之必要。又本件事證已臻明
    確，兩造其餘主張及攻擊防禦方法，核與判決之結果不生影響，爰不予一一論列
    ，均併此敘明。
七、本判決所命之給付，兩造陳明願供擔保，請准為假執行及免為假執行之宣告，核
    無不合，爰分別酌定相當之擔保金額宣告之。
、據上論結，本件原告之訴為有理由，依民事訴訟法第七十八條、第三百九十條第
    二項、第三百九十二條，判決如主文。
中      華      民      國    九十二    年      九      月     十六     日
~B1民事第五庭審判長法  官  陳滿賢
~B2                法  官  古金男
~B3                法  官  朱  樑
右為正本係照原本作成。
如對本判決上訴，須於收受判決送達後二十日內向本院提出上訴書狀，其未表明上訴
理由者，應於提出上訴後二十日內向本院提出上訴理由書(須按他造人數附具繕本)。
上訴時應提出委任律師或具有律師資格之人之委任狀；委任有律師資格者，另應附具
律師及格證書及釋明委任人與受任人有民事訴訟法第四百六十六條之一第一項但書或
第二項（詳附註）所定關係之釋明文書影本。
~B                書記官  陳秀真
中      華      民      國    九十二    年      九      月     十九     日
附註：
民事訴訟法第四百六十六條之一（第一項、第二項）
對於第二審判決上訴，上訴人應委任律師為訴訟代理人。但上訴人或其法定代理人具
有律師資格者，不在此限。
上訴人之配偶、三親等內之血親、二親等內之姻親，或上訴人為法人、中央或地方機
關時，其所屬專任人員具有律師資格並經法院認為適當者，亦得為第三審訴訟代理人
。
                                                                        Ｙ


司法院資訊處製作；財團法人民間司法改革基金會備份。
